【裁判字號】    96,訴,2898
【裁判日期】    971128
【裁判案由】    履行契約等
【裁判全文】
臺灣臺中地方法院民事判決  96年度訴字第2898號
原      告  甲○○
            戊○○
共     同
訴訟代理人  陳宏盈律師
複代理人    許博堯律師
            辛○○
                        2
被      告  乙○○
訴訟代理人  丙○○
訴訟代理人  劉喜律師
複代理人    己○○
上當事人間請求履行契約等事件，本院於民國97年9月25日言詞
辯論終結，判決如下：
    主    文
原告之訴及假執行之聲請均駁回。
訴訟費用由原告負擔。
    事  實  及  理  由
一、按「訴狀送達後，原告不得將原訴變更或追加他訴，但有下
    列情形之一者，不在此限：二、請求之基礎事實同一者。三
    、擴張或減縮應受判決事項之聲明者。」，民事訴訟法第25
    5 條第1 項第2 款、第3 款分別定有明文。經查，本件原僅
    原告甲○○提起訴訟，嗣於民國97年4 月25日追加原告戊○○，97年11月10日更正如後述訴之聲明。經核其訴之變更、
    追加，為基於同一基礎事實，或為擴張或減縮應受判決事項
    之聲明，揆諸前開法條規定，亦應予准許。
二、原告起訴主張：
  (一)原告戊○○於民國84年11月7 日與訴外人林萬來（已於93年
    10月27日死亡）訂立不動產買賣契約書（下稱系爭買賣契約
    ），以新台幣（下同）830 萬元向林萬來購買坐落臺中縣豐
    原市○○段643 、646 地號2 筆土地（下稱643 、646 地號
    土地）及其上第168 建號建物（即門牌號碼臺中縣豐原市○○○路114 巷143 弄3 號，日後門牌改編為豐原市○○路14
    2 巷16號）。並於付清買賣價金後，即依系爭買賣契約第8
    條之約定，將上開不動產之登記名義指定為原告甲○○，並
    辦妥所有權移轉登記。因643 、646 地號土地為不通公路之
    袋地，故買賣雙方於訂約之時即徵得鄰地所有人即被告之同
    意，由被告提供沿著臺中農田水利會所設置之水利溝渠（即
    坐落臺中縣豐原市○○段707 、731 、731-1 地號）往南，
    寬度約為11台尺之土地，作為買受人日後房屋及土地之通行
    。此觀系爭買賣契約書特別約定事項記載：「(一)甲方（即戊○○）、乙方（即林萬來）雙方經協議後，同意將來甲方進
    出路線應按依現行右側排水溝旁約拾壹台尺寬度延伸通行。
    俟將來計劃道路捌米開闢完成通行同時，甲方應無條件將原
    通行巷道廢除，歸土地所有權人收回營業使用收益，絕不得
    異議或要求任何補償情事。(二)乙方應協商土地所有權人同意
    將門前計劃道路捌米寬度直線於未開闢通行時不得擅自推積
    物品堵塞甲方通行」等語，而被告並在契約書第3 頁就「右
    列特別約定事項貳條本人同意無訛」處左方親自簽名，為同
    意通行之承諾至明。
  (二)因原告戊○○所買受之643 、646 地號等2 筆土地，為不通
    公路之袋地，須仰賴同段644 、645 、708 地號等土地往東
    ，始能與豐原市○○路連絡（註：644 、645 地號為林萬來
    保留未賣之土地，林萬來於93年10月27日亡故後，該二筆土
    地由其子林光雄繼承，林光雄繼承後亦在買受人所留存之契
    約書上為同意戊○○通行使用之簽名，併予敘明）。被告為
    同段708 、740 、739 地號土地之土地所有權人，於系爭買
    賣契約書為同意通行之簽名後，提供原告通行之土地位置係
    沿著臺中農田水利會所設置之水利溝渠（即同段707 、731-
    1 、731 地號之水利地）往南，即如臺中縣豐原地政事務所
    97 年1月15日豐地測字號013900號之土地複丈成果圖（以下
    簡稱土地複丈成果圖）所示編號708-A001、739-A001、
    740-A0 01 之土地，再經由被告所有門牌號碼臺中縣豐原市
    ○○路15 2號房屋之旁土地與育仁路聯絡。然自96年3 月、
    4 月起，被告不知何故，竟在原提供通行之土地陸續設置土
    堆、磚塊及貨櫃屋，將原告房屋賴以通行之通路阻礙，致原
    告無法通行出入，原告迫於無奈，始於同年6 月、7 月間，
    徵得相毗鄰豐臣世家社區管理委員會之同意，暫時經由其社
    區○設道路出入，期間屢向豐原市調解委員會聲請調解，被
    告均置之不理，迫於無奈始提出本件訴訟謀求解決。
  (三)依系爭買賣契約書第8 條：「雙方約定登記權利人由甲自由
    指定而乙不得異議」之約定，其性質屬民法第269 條第1 項
    規定所稱之第三人利益契約，故原告甲○○雖非契約之當事
    人，亦可請求該契約特別約定事項第2 點之土地所有權人即
    被告履行應提供通行權之義務。另原告戊○○為買賣契約之
    當事人，參照民法第269 條第1 項前段之規定，自得依契約
    特別約定事項第2 點之約定，請求被告履行應提供通行權之
    義務，然通行權之給付對象為原告甲○○。退步言之，如認
    依契約所約定之通行權給付對象不包括原告甲○○，原告戊○○即將依契約特別約定第2 點所取得之通行權，以債權讓
    與之方式讓與原告甲○○，並以97年11月7 日書狀之送達作
    為債權讓與之通知。又原告甲○○名下643 、646 地號2 筆
    土地重測前為豐原市○○○段烏牛欄小段291-39、291-40地
    號，而被告所有同段708 地號土地重測前地號為豐原市○○○段烏牛欄小段291-23地號。由重測前烏牛欄段烏牛欄小段
    291-23、291-39、291-40地號等3 筆土地之手抄土地登記謄
    本觀察，原為被告單獨所有之土地，被告於78年9 月27日，
    始將上開291-39、291-40地號2 筆土地移轉登記予訴外人張
    林素雲，張林素雲再於78月10月18日，再將上開2 筆土地移
    轉登記予林萬來；由此以觀，上開291-23、291-39、291-40
    地號3 筆土地原為被告單獨所有之土地，後來因被告一部讓
    與之行為，始造成部分土地有不通公路之情事，原告甲○○
    亦得依民法第789 條第1 項之規定，通行被告之其餘土地以
    至公路。為此，原告戊○○、甲○○爰依上開特約事項之通
    行權約定、原告甲○○併依民法第789 條第1 項通行權之規
    定，求為命被告應將坐落臺中縣豐原市○○段如土地複丈成
    果圖所示編號738-A001、739-A001、740-A001部分土地上之
    土石清除，不得有妨礙原告甲○○通行之行為，並應容忍原
    告甲○○於其上舖設柏油或水泥路面以供通行之判決。
  (四)對被告抗辯之陳述：
    1.被告在95年9 、10月間，即開始陸續將其興建房屋之廢土
      堆置在原告通行之路徑，日益擴大其堆置面積，且未加管
      理造成風砂灰塵，影響原告之居家品質，原告料想被告最
      終之目的乃為堵塞原告之出入通路，方於95年10月間，申
      請臺灣電力股份有限公司遷移電線桿並進行將大門由往南
      改為往西之設置工程。
    2.原告在96年3 月18日當時，仍通行被告之土地與豐原市○○路連絡，直至96年4 月份以後，被告始全部堵塞原告出
      入之通路，造成原告無路可走之窘境，原告乃與豐臣世家
      社區大樓之管委會協商，在與被告之路權糾紛解決前暫時
      借用該社區○○設道路。
    3.原告絕未拋棄對被告名下土地之通行權，理由如下：
      原告並無拋棄通行權之動機存在，理由甚明，因原告如
        改走豐臣世家之社區通路，一則並無合法之權源，二則
        徒增自身之危險，此點由豐臣世家管理委員會所出具之
        證明書明確可證。
      再者，拋棄權利或免除債務皆須以意思表示為之，以上
        所述有最高法院72年台上字第4737號裁判要旨及20年上
        字第452 號判例要旨(二)可資參照；由此以觀，被告既主
        張原告拋棄被告名下土地之通行權云云，即應就原告甲○○何時為拋棄袋地通行權之意思表示？原告戊○○何
        時為免除被告提供土地供通行之契約義務？二種事實負
        舉證責任，至為明顯。
  (五)並聲明：
    1.被告應容忍原告甲○○通行其所有坐落臺中縣豐原市○○
      段708 、739 、740 地號內如土地複丈成果圖所示編號
      708-A 001 、編號739- A001 、編號740-A001部分，面積
      分別為27 .74 平 方公尺、52.65 平方公尺、2.38平方公
      尺之土地。
    2.被告應將堆置在前項土地上之土石清除，不得有妨礙原告
      通行之行為，並應容忍原告於該等土地上舖設柏油或水泥
      路面以供通行。
    3.對於第二項之請求，原告願供擔保，請准宣告假執行。
三、被告則辯以：
  (一)被告以前所同意通行係指經由第708 號的最西方連接被告的
    第739 號、水利地第731 之1 號接育英路巷道：查被告之遠
    房伯父林萬來，於84年11月7 日，將育仁段第643 號、646
    號土地及建物售予原告戊○○時，林萬來與原告戊○○約定
    通行內容時，被告當時並不在場，在書寫完特別約定事項後
    ，才通知被告到場簽名在同意人欄位，被告當時僅知願提供
    沿著水利地旁之708 號西方（僅約3.3 米寬）、及第739 號
    、連接水利地第731 之1 號土地，供戊○○連接育英路巷道
    ；故被告並非同意原告戊○○由第708 號土地之西方通往東
    方而至育仁路；故兩者不能混淆。況第708 號由西方到東方
    之方向連線，並無水利地，由此可証原告誤導被告原來所同
    意通行之方向。
  (二)被告雖曾在原告戊○○與林萬林於84年11月7 日所訂立之不
    動產買賣契約書之同意人欄上簽名，但被告並非該契約當事
    人；且當時只是同意「暫時供通行」，而並非永久供通行，
    況上開契約書特別約定欄第(一)款係載明：俟將來計劃道路捌
    八開闢完成通行同時甲方（指戊○○）應無條件將原通行巷
    道廢除歸土地所有權人收回管業使用收益，絕不得異議等情
    ，而原告甲○○之第643 號、第646 號土地上建物（門牌為
    豐原市○○路142 巷16號房屋），其大門及車庫門，本為朝
    南方向（按即是朝向被告的第708 號土地），改為朝向西方
    。且已將「原來朝南之大門改以紅色圍牆封阻」通行，原告
    目前朝西方可通往育英路巷道連接公共道路育英路，則情事
    早已變更，故原告2 人均無權亦無必要再通行被告之土地。
  (三)證人庚○○所有第706 地號土地，係屬豐原都市計畫（烏牛
    欄地區細部計畫）劃設之「八米計畫道路用地」。既是八米
    計劃道路，且已提供「豐臣世家」大樓住戶通行，則已供公
    眾通行，且原告並已由該第706 號土地通往巷道連接育英路
    ，則原告通行已十分便捷，故原告再主張通行被告的系爭土
    地，即是損人不利己，並無理由。況庚○○所有第706 地號
    及國有707 號水利地之土地上，已設置電力公司的電線桿，
    並有電信局的電信線路設施經過，則益証係供公眾使用之道
    路，所以設置上述電線桿及電信設施。又依本院於97年1 月
    25日勘驗時，原告訴訟代理人稱：第706 號土地旁邊，靠近
    水溝處，有樹木及電線桿的痕跡等情，足見因原告通行第70
    6 地號土地，所以有砍樹及申請電力公司遷移電線桿之情事
    。而豐臣世家社區係因同意原告通行豐臣世家出入之既有道
    路，故原告甲○○始將其現在大門前之樹木予以砍去，並申
    請將電線桿移除。另第706 地號土地，係由豐原市公所設置
    柏油路面，及設置路燈在第706 號、第707 號土地上，益証
    係供由公眾使用。又證人丁○○（96年豐臣世家大樓主任委
    員）稱：豐臣世家大樓所以設置路障管制，係因不讓附近格
    林幼稚園的家長汽車進入，以免多位家長汽車停在該處妨害
    交通，甚至迴轉發生出入安全，故與原告得否通行該706 地
    號土地一事無關。又原告的大門內，本設有車庫，後來卻將
    車庫廢除，改種植花草樹林，則原告當然無法將其汽車停在
    大門內，故原告有意將車停在被告土地上，即無道理可言。
  (四)被告在系爭土地旁相鄰之訴外土地上，所興建新房屋多棟，
    在建妥後，係於95年11月21日向臺灣電力股份有限公司申請
    安裝電表，安裝當時因存証必要，故有將電力所安裝之路線
    予以拍照，由該照片可知，在95年11月21日時，被告並無在
    原告屋旁堆置土方，被告係在96年4 月間始堆該土方，此有
    施工單位請款單可參，由該照片顯示，在95年11月21日當時
    ，原告甲○○早已將其大門改為朝向西方，且其門前之電線
    桿也已移位，則原告甲○○所主張其因被告於95年8 、9 月
    間在其門前堆置土方致妨礙其通行，其不得不將大門改向云
    云，即不實在；事實是被告在其所有系爭土地上堆置土石之
    前，原告甲○○早已由西方通行。原告甲○○（申請人戊○○），係於95年10月19日，向臺灣電力股份有限公司臺中區
    營業處申請線路遷移登記，有函文可憑。足見原告甲○○不
    僅已改變通行方向更改為朝西通行，且更已向台電公司申請
    遷移線路，則原告甲○○已無使用被告土地之必要及事實。
    而因原告甲○○早已將其大門改向西方，故其早已由其朝西
    之大門出入，經由其所舖設在707 號水利地上水泥地、至70
    6 地號柏油路，再延704 之1 地號至669 號（按係豐原都市
    ○○道路用地）通往育英路，故原告甲○○之643 號、64 6
    地號土地並非袋地，並無原告甲○○所主張民法第789 條：
    「因至公路，僅得通行受讓人或讓與人或他分割人之所有地
    」之情形，故原告甲○○早已可經由其他既成道路通往公路
    ，則原告甲○○主張欲通行使用被告將供作建築使用之建地
    ，絕不可採。
  (五)被告所有739 地號一整筆，係供將來建造透天集合住宅使用
    ，每一戶均有店面，則假如依原告本件請求，即以豐原地政
    事務所於97年1 月25日複丈成果圖所載位置通行，則已造成
    被告無法蓋建整個店面之損失，就經濟利益衡量及比例原則
    ，對被告極為不公平，且原告既已有通行公路之道路，自無
    損人而利己之理，故原告請求並無理由等語。
  (六)並聲明：原告之訴駁回。
四、原告主張：原告戊○○於84年11月7 日，與訴外人林萬來（
    已於93年10月27日死亡）訂立不動產買賣契約書，向林萬來
    購買坐落臺中縣豐原市○○段643 、646 地號2 筆土地，及
    其上第168 建號建物（即門牌號碼臺中縣豐原市○○○路11
    4 巷143 弄3 號，日後門牌改編為豐原市○○路142 巷16號
    ），並依上開不動產買賣契約第8 條之約定，將上開不動產
    之登記名義指定為原告甲○○，並辦妥所有權移轉登記，故
    643 、646 地號土地及其上第168 建號建物係原告甲○○所
    有；又同段708 、740 、739 地號土地則為被告所有，且被
    告於94年11月7 日，在上開不動產買賣契約書所載特別約定
    事項左方之同意人欄簽名等情，業據提出不動產買賣契約書
    、土地登記簿謄本、建築改良物登記簿謄本為證，並為被告
    所不爭執，堪信為真實。
五、按土地因與公路無適宜之聯絡，致不能為通常使用者，土地
    所有人得通行周圍地以至公路。但對於通行地因此所受之損
    害，應支付償金。前項情形，有通行權人，應於通行必要之
    範圍內，擇其周圍地損害最少之處所及方法為之；有通行權
    人，於必要時，得開設道路。但對於通行地因此所受之損害
    ，應支付償金；因土地一部之讓與或分割，致有不通公路之
    土地者，不通公路土地之所有人，因至公路，僅得通行受讓
    人或讓與人或他分割人之所有地。前項情形，有通行權人，
    無須支付償金，民法第787 條、第788 條、第789 條分別定
    有明文規定。本件原告甲○○主張其所有643 、646 地號土
    地，與被告所有同段708 、740 、739 地號土地，均係自被
    告所有重測前烏牛欄段烏牛欄小段291-3 地號土地分割而來
    ，因643 、646 地號土地有不通公路土地情形，故主張依民
    法第789 條第1 項規定，通行被告所有坐落臺中縣豐原市○○段708 、739 、740 地號內如土地複丈成果圖所示編號70
    8-A001、編號739- A001 、編號740-A001部分之土地，再往
    西聯絡育英路131 巷再與育英路聯絡。被告則否認原告甲○○所有之土地為袋地，並以前揭情詞置辯。經查：
  (一)原告甲○○所有643 、646 地號土地西邊之同段647 地號土
    地雖為水利地，但經舖設水泥，與豐臣世家社區大樓背面出
    入之柏油道路（下稱系爭柏油道路）相通，並相接至育英路
    131 巷道與育英路聯絡，為原告甲○○現有之通行路線，有
    地籍圖、勘驗筆錄及附圖、照片附卷可稽。而原告甲○○雖
    主張上開之通行路線，因遭豐臣世家社區大樓之住戶以其大
    門靠近大樓車庫為由，反對其通行系爭柏油道路，而須通行
    被告所有坐落臺中縣豐原市○○段708 、739 、740 地號內
    如土地複丈成果圖所示編號708-A001、編號739-A001、編號
    740-A001部分之土地，再往西聯絡育英路131 巷再與育英路
    聯絡云云，惟據臺灣省建築管理規則【民國94年6 月20日廢
    止】第5 條規定：「面臨現有巷道之基地，其建築線之指定
    ，應依左列規定辦理：一、巷道為單向出口長度在四十公尺
    以下，雙向出口在八十公尺以下，寬度不足四公尺者者，以
    該巷道中心線為準，兩旁均等退讓，以合計達到四公尺寬度
    之邊界線作為建築線；巷道長度超過上開規定者，兩旁亦應
    均等退讓，以合計達到六公尺寬度之邊界線作為建築線。但
    面臨工業區○○○巷道之基地，應以合計達八公尺寬度之邊
    界線作為建築線。二、地形特殊不能通行車輛者，前款巷道
    之寬度得分別減為三公尺及四公尺。三、建築基地正面臨接
    計畫道路，側面或背面臨接現有巷道者，於申請指定建築線
    時，應一併指定該巷道之邊界線，其因而退讓之土地，得以
    空地計算。四、現有巷道之寬度大於四公尺或六公尺者，仍
    應保持原有之寬度。五、建築基地與都市○○道路間夾有具
    公用地役關係之現有巷道，得以現有巷道之邊界線作為建築
    線，並納入都市○○道路。依前項第一款退讓土地，不得以
    空地計算。第一項第一款所稱單向出口係指巷道僅一端接通
    計畫道路者。都市○○區○巷道之長度應自與計畫道路連接
    之出口起算。」可知，系爭柏油道路之形成，應係建商興建
    坐落同段64 9地號土地上之459 建號等整批建物（即豐臣世
    家社區住宅），於80年左右申請建築時，依都市計畫建築線
    退縮留設所形成，係留供該路兩側房屋所有權人及居住者出
    入之通路，並經編定為育仁路114 巷門牌號碼，且114 巷道
    內經設有路燈、電線桿、路面柏油等公共設施，此有地籍圖
    謄本、同段649 地號土地第二類謄本、同段459 建號建物登
    記第二類謄本標示其情，並有現場照片附卷可稽，是系爭柏
    油道路為現有巷道用地堪以認定。基此，縱證人庚○○證稱
    同段706 地號土地係伊所有，因政府尚未徵收，不是供公眾
    通行之道路，伊只提供豐臣世家社區大樓住戶通行云云，然
    並不足影響系爭柏油道路存有公用地役關係之既存事實，更
    無私設路障，妨礙公眾通行之權利，是上開通行路線自屬原
    告甲○○對外適宜之聯絡方式，其主張不能以系爭柏油道路
    與公路聯絡云云，自無足採。
  (二)其次，民法第787 條第2 項所謂有通行權人，應於通行必要
    之範圍內，擇其周圍地損害最少之處所及方法為之，此項規
    定，依誠信原則，對於民法第789 條第1 項所謂不通公路土
    地之所有人，亦有其適用。而643 、646 地號土地西邊之64
    7 地號水利地已舖設水泥，往南連接同段707 、731 、731
    之1 地號土地，依卷附照片顯示，同為水利地，如加蓋後並
    經舖設水泥或柏油者，亦可供通行之用，且依卷附地籍圖謄
    本觀之，其寬度亦約有3.33公尺，向西亦可與育英路131 巷
    相通，由此聯絡公路，即不致對被告所有同段708 、739 、
    740 地號內如土地複丈成果圖所示編號708-A001、編號739-
    A001、編號740- A001 部分之土地造成損害。
  (三)綜上，原告甲○○所有之643 、646 地號土地，既能通行系
    爭柏油道路至公路，或藉由在上開水溝上加蓋舖設水泥或柏
    油供通行以達公路，自難認有通行困難以致不能為通常使用
    之情形，與袋地通行權之要件不符。是原告甲○○主張其所
    有643 、646 地號土地，因與公路無適宜之聯絡，致不能為
    通常之使用，而有通行被告所有同段708 、739 、740 地號
    內如土地複丈成果圖所示編號708-A001、編號739-A001、編
    號740-A001部分之土地之必要云云，即屬無據，不應准許。
六、另原告戊○○、甲○○主張：原告戊○○向林萬來購買643
    、646 地號土地及其上第168 建號建物，立有系爭買賣契約
    書，並於系爭買賣契約書之特約事項記載：「(一)甲方（即戊○○）、乙方（即林萬來）雙方經協議後，同意將來甲方進
    出路線應按依現行右側排水溝旁約拾壹台尺寬度延伸通行。
    俟將來計劃道路捌米開闢完成通行同時，甲方應無條件將原
    通行巷道廢除，歸土地所有權人收回營業使用收益，絕不得
    異議或要求任何補償情事。(二)乙方應協商土地所有權人同意
    將門前計劃道路捌米寬度直線於未開闢通行時不得擅自推積
    物品堵塞甲方通行」，被告並於上開特約事項左方之「右列
    特別約定事項貳條本人同意無訛。」旁之同意人欄簽章，故
    被告同意原告戊○○及其指定之不動產所有權登記人可享有
    無償通行被告所有同段708 、739 、740 地號內如土地複丈
    成果圖所示編號708-A001、編號739-A001、編號740-A001部
    分之土地之權利，原告自得請求被告應將上開土地上之土石
    清除，不得有妨礙原告甲○○通行之行為，並應容忍原告甲○○於其上舖設柏油或水泥路面以供通行等語。被告則辯稱
    ：依契約之本意，僅係暫時性之同意原告戊○○通行，即將
    來計劃道路捌米開闢完成通行之同時，原告戊○○即應無條
    件將原通行巷道廢除，歸被告收回管業使用收益，依該契約
    書所載，並無買方戊○○得請求舖設柏油路或水泥路面之約
    定，更無原告甲○○得要求被告之約定；而原告甲○○之第
    643 號、第646 號土地上建物（門牌為豐原市○○路142 巷
    16號房屋），其大門及車庫門，本為朝南方向（按即是朝向
    被告的第708 號土地），改為朝向西方。且已將「原來朝南
    之大門改以紅色圍牆封阻」通行，原告目前朝西方可通往育
    英路巷道連接公共道路育英路，則情事早已變更，故原告2
    人均無權亦無必要再通行被告之土地等語。經查：
  (一)被告自認於系爭買賣契約書特約事項之同意人欄親自簽章，
    可見原告戊○○與被告間就該特約事項所示之土地，即有通
    行權之約定。而按解釋意思表示，應探求當事人之真意，不
    得拘泥於所用之辭句，民法第98條定有明文。故解釋當事人
    之契約，應以當事人立約當時之真意為準，而真意何在，又
    應以過去事實及其他一切證據資料為斷定之標準，不能拘泥
    文字致失真意，是解釋私人之契約，應通觀全文，並斟酌立
    約當時之情，方期不失立約人之真意（最高法院19年度上字
    第58號、39年度台上字第1053號、18年度上字第1727號判例
    參照）。查原告戊○○向林萬來購買系爭房地時，系爭房地
    之通行路線係向南出入，此觀諸上開特約事項載明：「…進
    出路線應按依現行右側排水溝旁約拾壹台尺寬度延伸通行」
    等語，而依地籍圖所標示，排水溝即系爭房地西邊由北向南
    依序之647 、707 、731 、731 之1 之水利地，參以原告自
    承南邊之644 、645 地號土地為林萬來保留未賣之土地，林
    萬來於93年10月27日亡故後，該2 筆土地由其子林光雄繼承
    ，林光雄繼承後亦在買受人所留存之契約書上為同意戊○○
    通行使用之簽名等語，且被告亦自承當時僅知願提供沿著水
    利地旁之708 號西方（僅約3.3 米寬）、及第739 號、連接
    水利地第731 之1 號土地，供原告連接育英路巷道等語，足
    見原告戊○○為使其所購買之系爭房地能使用南邊之他人土
    地供道路通行，始要求出賣人林萬來為系爭特約事項之約定
    ，並經被告同意，是系爭特約事項之真意應指林萬來同意無
    償提供644 、645 地號土地，且被告同意無償提供排水溝旁
    約拾壹台尺寬度之708 、740 、739 等土地供原告戊○○買
    受之系爭房地南向通行使用，足認被告確有承諾提供排水溝
    旁約拾壹台尺寬度之708 、740 、739 等土地供道路通行之
    義務。嗣後林萬來依系爭買賣契約第8 條之約定，由原告戊○○指定將系爭房地移轉登記予原告甲○○所有，則上開特
    約約定事項既係為系爭房地之通行權而約定，該約定之通行
    債權（下稱系爭通行債權）自應附隨於系爭房地之所有權較
    為完整，且符合一般經驗法則，故應認於系爭房地所有權依
    原告戊○○指定移轉登記予原告甲○○時，該約定之通行債
    權已由原告戊○○讓與原告甲○○。
  (二)次查，原告甲○○於受讓系爭通行債權後，嗣將系爭房地之
    大門，改為朝向西方，並將原來朝南之大門改以紅色圍牆封
    阻通行，此有勘驗筆錄及附圖、照片附卷為憑。參以原告甲○○係於95年10月19日，向臺灣電力股份有限公司臺中區營
    業處申請遷移現在之房屋大門前電桿；且原告告訴被告犯強
    制罪案件，則指訴被告係於96年3 、4 月，在708 地號等土
    地堆置土石，亦分有臺灣電力股份有限公司臺中區營業處函
    、本院97年度易字第2403號刑事判決書1 紙在卷可佐，堪認
    原告甲○○所有系爭房地，在被告堆置土石以前即已不再向
    南通行。
  (三)按使用借貸之利益，在於借用人，借用人如欲拋棄使用利益
    者，使用借貸關係為之消滅，乃理所當然，亦契約自由原則
    之當然結論。次按「放棄」權利乃單獨行為，不須相對人承
    諾，即發生效力。又按以各種表示方法間接表示意思者，或
    以事實行為表示某種特定之效果意思，為默示之意思表示，
    其效力與明示之意思表示並無不同。查，原告戊○○係為使
    其所購買之系爭房地能使用南邊之林萬來、被告之土地供道
    路通行，始要求出賣人林萬來、被告為系爭特約事項之約定
    ，並經林萬來、被告承諾，且系爭通行債權嗣移轉予原告甲○○，已如前述，則原告甲○○既將系爭房地之大門，改為
    朝向西方，並將原來朝南之大門改以紅色圍牆封阻通行；而
    自系爭房地向西通行後，與系爭房地南邊之644 、645 、70
    8 、740 、739 地號土地，其間阻隔未加蓋之水溝一情，此
    觀諸勘驗筆錄及附圖、照片亦明，原告甲○○自不可能已向
    西通行，又折返向東跨越水溝，再繼續通行系爭房地南邊之
    土地，足認其將原來朝南之大門以紅色圍牆封阻通行，並改
    朝西向通行，已經拋棄由其房地南邊通行如土地複丈成果圖
    所示編號738-A001、739-A001、740-A001部分土地之通行利
    益，況系爭通行權本係基於系爭房地南向進出而約定，已如
    前述，堪認原告甲○○已有放棄系爭約定之通行債權之默示
    意思表示，則該約定通行之債權債務關係為之消滅，原告依
    系爭約定之通行債權，請求被告應將坐落臺中縣豐原市○○
    段如土地複丈成果圖所示編號738-A001、739-A001、740-A0
    01部分土地上之土石清除，不得有妨礙原告甲○○通行之行
    為，並應容忍原告甲○○於其上舖設柏油或水泥路面以供通
    行云云，自無可採。
七、綜上所述，系爭房地既能通行系爭柏油道路至公路，或藉由
    在上開水溝上加蓋舖設水泥或柏油供通行以達公路，自難認
    有通行困難以致不能為通常使用之情形，與袋地通行權之要
    件不符。又被告依系爭通行權之約定，負有無償提供如土地
    複丈成果圖所示編號738-A001、739-A001、740-A001部分土
    地予系爭房地所有權人做道路通行之義務；惟系爭約定通行
    債權之債權人即原告甲○○既已默示放棄系爭約定之通行債
    權，原告2 人自不得再向被告主張原告甲○○通行上開土地
    之權利。從而，原告戊○○、甲○○依系爭通行權之約定、
    原告甲○○併依民法第789 條第1 項通行權之規定，請求被
    告應將坐落臺中縣豐原市○○段如土地複丈成果圖所示編號
    738- A001 、739- A001 、740-A001部分土地上之土石清除
    ，不得有妨礙原告甲○○通行之行為，並應容忍原告甲○○
    於其上舖設柏油或水泥路面以供通行，為無理由，不應准許
    。其假執行之聲請失所附麗，併予駁回。
八、據上論結，原告之訴為無理由，依民事訴訟法第78條、第85
    條第1 項，判決如主文。
中    華    民    國    97    年    11    月    28    日
                  民事第四庭    法  官  郭佳瑛
正本係照原本作成。
如對本判決上訴，須於判決送達後20日內向本院提出上訴狀。
中    華    民    國    97    年    11    月    28    日
                                書記官  謝明倫


司法院資訊處製作；財團法人民間司法改革基金會備份。
